臺灣高等法院花蓮分院刑事判決　　　　　　　　　　　九十一年度上訴字第一六號
　　上　訴　人　臺灣臺東地方法院檢察署檢察官
　　被　　　告　乙○○
　　指定辯護人　丁○○
右上訴人因被告因殺人未遂等案件，不服臺灣臺東地方法院九十年度訴字第一九０號
中華民國九十年十二月十四日第一審判決（起訴案號：臺灣臺東地方法院檢察署九十
年度偵字第一一五八號），提起上訴，本院判決如左：
    主  文
上訴駁回。
    事  實
一、乙○○為大陸地區人民，自民國（下同）八十九年四月十日起，擔任基隆市「義
    盛三號」漁船船員，平日因工作事宜與船長甲○○即時有齟齬，又因薪資問題存
    有怨隙，遂於九十年六月二十三日上午八時許，趁甲○○在「義盛三號」住艙後
    方洗頭之際，持打包漁箱用之塑膠繩索，套住甲○○頸部，又毆打甲○○之背部
    蜂窩性組織炎患部及頭部（傷害罪部分未據告訴），並命甲○○自行綑綁手腳，
    而以強暴之方法剝奪甲○○之行動自由。適為輪機長丙○○發現後，持電擊棒欲
    阻止乙○○，甲○○為免事端擴大，要求丙○○先行離開，丙○○應允後離開。
    惟乙○○因恐丙○○再度阻撓，乃先將船長強行拉入住艙並推入廚房內後，從外
    面加以反鎖，而私行拘禁甲○○，並持置於廚房之菜刀前往機艙尋找丙○○。丙○○見狀乃隨手自機艙內拿取鐵棒抵抗，乙○○為使丙○○聽其指揮，乃基於傷
    害之故意，持前開菜刀，由上往下砍劈丙○○，致丙○○受有右前額部位巨大裂
    傷、左側大拇指近端指骨幾近全截肢、右肩、右前臂裂傷等傷害，乙○○見丙○○失去反抗能力，即另行起意持繩索將丙○○雙手雙腳綑綁，並為之止血後，將
    其移往大副艙房內，私行拘禁丙○○。隨後不久，又將甲○○拉至該處，以木板
    、鐵釘從外面將房門釘死。迨同日下午三時許，船上其它大陸地區船員俞文杰、
    陳賢愛、林興、劉福乾、張述義、俞恆金、陳賢成、念賀等八人商議後，合力制
    伏乙○○，由俞恆金將乙○○所持之前開菜刀丟棄於海中後，並與俞文杰、陳賢
    愛共同將甲○○、丙○○釋放救出，並報由行政院海岸巡防署海洋巡防總局第十
    五（臺東）海巡隊查獲。
二、案經被害人甲○○告訴，及行政院海岸巡防署海洋巡防總局第十五（臺東）海巡
    隊移送台灣台東地方法院檢察署檢察官偵查起訴。
    理  由
一、本件原審判處被告乙○○竊盜罪行部分，被告在本院撤回本件上訴，檢察官亦未
    就此部分上訴，故此部分已告確定，合先敘明。
二、訊之被告乙○○坦承確有於右揭時、地私行拘禁丙○○、甲○○，並持菜刀與丙○○打鬥，致丙○○受有前開傷勢等情不諱；核與告訴人丙○○指訴及證人甲○○、俞文杰、陳賢愛、林興、劉福乾、張述義、俞恆金、陳賢成、念賀等人證述
    情節大致相符。並有馬偕紀念醫院台東分院診斷證明書、刑案現場測繪圖、俞恆
    金所繪被告行兇之菜刀示意圖各一紙、現場照片五十幀及台東縣警察局函送之「
    義盛三號」船上現場勘查報告資料、內政部警政署刑事警察局鑑驗書各一件在卷
    可稽。被告此部分犯行事證明確，應予依法論科。
三、核被告妨害甲○○、丙○○自由之行為，係犯刑法第三百零二條第一項之罪，另
    其持菜刀砍傷丙○○之行為，核係犯刑法第二百七十七條第一項之罪。又被告傷
    害丙○○及妨害丙○○自由二罪間，有方法結果之牽連關係，為牽連犯，應從一
    重妨害自由罪論處；而被告先後妨害甲○○、丙○○自由之行為，時間不一，且
    犯意各別，應分論併罰之。雖公訴人以被告持菜刀砍擊丙○○之行為，係涉犯殺
    人未遂之罪嫌，理由為：被告行兇時，持刀朝丙○○頭部及身體重要部位砍擊，
    用力甚猛且造成重大傷害；事後復將丙○○綑綁，棄置甲板任太陽曝曬等為論據
    。惟按殺人未遂罪與傷害罪之最主要區別在於行為人之主觀犯意不同，行為人除
    蓄意戕害他人之生命已臻明確外，仍須由行為人行為時之客觀情狀，以認定其犯
    意之所在。換言之，行為人事前之仇隙是否是否足以引起殺人之動機，行為當時
    之手段是否猝然使被害人難以防備，攻擊時之力勁是否猛烈足資使人斃命，被害
    人之傷勢如何，攻擊後之後續動作是否意在取被害人性命等，均足據為論斷行為
    人內心主觀之犯意，究為殺人抑係傷害之標準。經查：訊據被告堅決否認有殺人
    犯行，辯稱：其係因丙○○先持鐵棒傷其頭部，其一時慌亂始持菜刀胡亂揮砍，
    並無致丙○○於死之意等語。首酌被告此番行兇係因其與證人即船長甲○○間之
    仇怨，業經被告供陳無訛，與告訴人丙○○並無瓜葛，被告並無取告訴人性命之
    動機。又觀諸告訴人所受傷勢，大部份係位於四肢部位，被告顯非針對致命部位
    進行攻擊。另參之告訴人自承當時持鐵棒抵抗，該鐵棒長約一尺、直徑約三公分
    、一頭尖銳，而被告頭部左上方經原審勘驗確有傷疤等情，則被告在告訴人丙○○強力反擊之情形下，實有可能因情勢緊張，而於閃躲、揮砍間傷及告訴人之頭
    部，致告訴人丙○○右前額部位受傷。況如被告確有致告訴人於死之意圖，以行
    兇當時無人阻止，告訴人又已失去抵抗能力之有利環境，實無不能遂行之障礙。
    綜上各情，堪認故被告於砍擊告訴人之初，應非基於殺人之犯意為之。另告訴人
    丙○○雖稱被告事後將其綑綁，棄置甲板任太陽曝曬等語；惟其亦續稱後來不知
    何人幫其擦藥止血，然後被告將其帶到大副房間關起來等語。審之被告若欲致告
    訴人丙○○於死，在告訴人已失抵抗能力時，再續砍殺即可輕易達成；何須將其
    加以綑綁再放置甲板任太陽曝曬，並幫其擦藥止血，又關入房間之舉動；反由告
    訴人此部分陳述，益足證明被告確無致告訴人丙○○於死之犯意。此外，本院復
    查無其他積極證據證明被告確有殺人之犯意，公訴人認被告此部分涉有殺人未遂
    罪嫌，容有未洽，起訴法條應予變更。又公訴人認被告此部分犯行與其妨害丙○○自由犯行應分論併罰，亦有未洽，均附此敘明。原審以被告此部分罪證明確，
    適用上開法條，再審酌被告因細故即對他人施以暴力，並不顧船上醫療資源之缺
    乏，將告訴人丙○○砍擊成傷等一切情狀，分別量處有期徒刑壹年、壹年陸月，
    並與已確定之竊盜罪刑定其應執行刑；經核認事用法及量刑，俱無不當。檢察官
    上訴意旨指被告將告訴人丙○○砍擊成傷部分，應成立殺人未遂罪責云云，為無
    理由，其上訴應予駁回。
據上論斷，應依刑事訴訟法第三百六十八條，判決如主文。
本案經檢察官翟邱雲昌到庭執行職務。
中      華      民      國    九十一    年      二      月    二十二    日
                                  審判長法官  吳  鴻  章
                                        法官  黃  永  祥
                                        法官  林  德  盛
右正本證明與原本無異。
如不服本判決，應於送達後十日內，向本院提出上訴狀。其未敘述理由者，並應於提
出上訴狀後十日內向本院補提理由狀(須附繕本)。
                                      書記官  劉  夢  蕾
中      華      民      國    九十一    年      二      月    二十二    日
